【裁判字號】    95,勞安訴,2
【裁判日期】    951011
【裁判案由】    過失致死等
【裁判全文】
臺灣板橋地方法院刑事判決             95年度勞安訴字第2號
公  訴  人  臺灣板橋地方法院檢察署檢察官
被      告  丙○○
選任辯護人  劉志忠律師
上列被告因過失致死等案件，經檢察官提起公訴（95年度偵字第
285 號、第286 號），本院判決如下：
    主  文
丙○○從事業務之人，因業務上之過失致人於死，處有期徒刑肆
月，如易科罰金，以佰元折算壹日，緩刑貳年。
    事  實
一、緣中興營造有限公司（下稱中興公司）於民國九十三年十月
    二日將所承攬位於臺北縣新莊市○○路八八一號「金莊波爾
    多花園新建工程」中之「水泥粉光工程」交予德益工程有限
    公司（下稱德益公司）承作，德益公司再將該水泥粉光工程
    工作交由褚簡彩雲、吳健雄等五人施工。丙○○為中興公司
    派駐上開工程之現場勞安管理人員，為從事業務之人，本應
    確實巡視工地，指揮命令停止危險作業，而依當時情形，並
    無不能注意之情事，竟疏未注意而未具體告知相關危害，及
    確實巡視該工作場所，以發現危害並指揮命令停工，即任由
    勞工在該作業場所工作。適於九十四年六月十八日上午十時
    許，勞工褚簡彩雲、吳健雄等泥作工人，前往上開工程B 棟
    十樓施作室內泥水工程，褚簡彩雲頭戴有安全帽，惟未配掛
    安全帶，將九樓電梯管道護欄開啟，立於該層電梯管道開口
    處，利用電梯機房（屋頂層）吊桿吊車，欲將攪拌好之砂漿
    以手推車套上鋼索之吊鉤，自電梯管道吊上十樓施工，惟吊
    車起吊時因該手推車前端扣環鬆脫而向前翻倒，致站立於手
    推車二側把手間之褚簡彩雲隨手推車一同墜落至地下三樓機
    坑，因頭部外傷、顱內出血，經送醫急救後，仍因傷重不治
    死亡。
二、案經臺灣板橋地方法院檢察署檢察官據報相驗後自動檢舉偵
    查起訴。
    理  由
一、訊據被告丙○○於偵審時對於前揭犯罪事實及其係中興公司
    派駐上開工程之工地現場安全衛生管理人員，負責相關勞工
    安全檢查等情均坦承不諱，核與在場目擊事發經過之證人吳
    健雄於警詢及偵查中證述情節相符，足認被告之自白應與事
    實相符；此外，並有勘驗筆錄、驗斷書、相驗屍體證明書、
    職業災害檢查報告書、現場圖、中興公司與德益公司之工程
    契約即包作工程估價單影本各一份及相驗照片十四幀在卷供
    佐。其雖非勞工安全衛生法第五條第一項及第八條第一項所
    稱之「雇主」（詳如後述），但其既受僱於承攬人中興公司
    ，負責監督、管理及指揮工地現場作業之進行，其對於前揭
    現場作業屬於勞工安全衛生之督導與管理事項自負有注意義
    務，應採取必要之安全措施，而依當時情形又非不能注意，
    竟疏未注意發現工作場所之危害並指揮命令停工，而生本件
    被害人褚簡彩雲死亡之結果，其過失行為與結果之發生間因
    果關係甚明。從而，本件事證已明，被告業務過失致人於死
    犯行，堪以認定，應依法論科。
二、被告行為後，於九十四年二月二日修正公布之刑法，業於九
    十五年七月一日施行。按行為後法律有變更者，適用行為時
    之法律，但行為後之法律有利於行為人者，適用最有利於行
    為人之法律，現行刑法第二條第一項訂有明文。此條規定乃
    與刑法第一條罪刑法定主義契合，而貫徹法律禁止溯及既往
    原則，係規範行為後法律變更所生新舊法律比較適用之準據
    法，是刑法第二條本身雖經修正，但刑法第二條既屬適用法
    律之準據法，本身尚無比較新舊法之問題，應一律適用裁判
    時之現行刑法第二條規定以決定適用之刑罰法律，合先敘明
    。又以本次刑法修正之比較新舊法，應就罪刑有關之共犯、
    未遂犯、想像競合犯、牽連犯、連續犯、結合犯，以及累犯
    加重、自首減輕暨其他法定加減原因（如身分加減）與加減
    例等一切情形，綜其全部罪刑之結果而為比較，最高法院九
    十五年五月二十三日九十五年度第八次刑事庭會議決議可資
    參照。茲比較說明如下：
（一）按刑法第二百七十六條第二項業務過失致死罪法定刑中關
      於罰金之規定，據修正後刑法施行法增訂第一條之一：「
      中華民國九十四年一月七日刑法修正施行後，刑法分則編
      所定罰金之貨幣單位為新臺幣。九十四年一月七日刑法修
      正時，刑法分則編未修正之條文定有罰金者，自九十四年
      一月七日刑法修正施行後，就其所定數額提高為三十倍。
      但七十二年六月二十六日至九十四年一月七日新增或修正
      之條文，就其所定數額提高為三倍」及刑法第三十三條第
      五款修正為：「主刑之種類如下：五、罰金：新臺幣一千
      元以上，以百元計算之」等規定，是依修正後之法律，刑
      法第二百七十六條業務過失致死罪所得併科罰金之最高額
      為新臺幣九萬元、最低為新臺幣一千元；然依被告行為時
      之刑罰法律，即罰金罰鍰提高標準條例第一條前段規定之
      提高倍數十倍及刑法第三十三條第五款規定之罰金最低額
      一元計算，該罪之罰金刑最高為銀元三萬元，最低額為銀
      元一元，若換算為新臺幣，最高額雖與新法同為新臺幣九
      萬元，然最低額僅為新臺幣三元。因此，比較上述修正前
      、後之刑罰法律，自以修正前刑法第三十三條第五款規定
      有利於被告。
（二）又被告於行為時之刑法第四十一條第一項前段規定：「犯
      最重本刑為五年以下有期徒刑以下之刑之罪，而受六個月
      以下有期徒刑或拘役之宣告，因身體、教育、職業、家庭
      之關係或其他正當事由，執行顯有困難者，得以一元以上
      三元以下折算一日，易科罰金。」，而被告行為時之易科
      罰金折算標準，修正前罰金罰鍰提高標準條例第二條前段
      （現已刪除）規定，就其原定數額提高為一百倍折算一日
      ，則被告行為時之易科罰金折算標準，應以銀元三百元折
      算一日，經折算為新臺幣後，應以新臺幣九百元折算為一
      日。惟修正後刑法第四十一條第一項前段則規定：「犯最
      重本刑為五年以下有期徒刑以下之刑之罪，而受六個月以
      下有期徒刑或拘役之宣告者，得以新臺幣一千元、二千元
      或三千元折算一日，易科罰金。」，比較修正前後之易科
      罰金折算標準，以修正前之規定，較有利於被告，亦應適
      用修正前刑法第四十一條第一項前段規定，定其折算標準
      。
（三）綜上全部比較結果，本件以修正前刑法之規定較有利於被
      告，揆諸前揭說明，應一體適用被告行為時即修正前之規
      定，予以論處。
三、核被告所為係犯刑法第二百七十六條第二項之業務過失致死
    罪，爰審酌本件被告丙○○之過失情節致生本件事故，對被
    害人褚簡彩雲家屬所造成之損害、犯後已經賠償被害人家屬
    乙○○等人新臺幣三百萬元達成民事和解，有和解書、委託
    書彩本各一紙、支票影本六紙在卷及其素行良好等一切情狀
    ，分別量處如主文所示之刑，並就所宣告之刑，諭知易科罰
    金折算標準，以示懲戒。另有關緩刑之規定，犯罪在新法施
    行前，新法施行後裁判，緩刑之宣告，應適用新法第七十四
    條之規定，有最高法院九十五年度第八次刑事庭會議紀錄可
    考。經查被告未曾受有期徒刑以上刑之宣告，有卷附臺灣高
    等法院被告前案紀錄表一份足稽，且其犯後深表悔意，復已
    與被害人家屬乙○○等人達成民事和解，本院審酌此等情事
    ，認被告應無再犯之虞，本件刑之宣告已足收警惕之效，前
    開所宣告之刑以暫不執行其刑為適當，揆諸上開說明，爰依
    修正後刑法第七十四條第一項第一款規定，宣告緩刑二年，
    以勵自新。
四、公訴意旨另認被告所為上開犯行同時涉有勞工安全衛生法第
    三十一條第一項之罪嫌。惟按勞工安全衛生法第三十一條第
    一項之罪，係以違反同法第五條第一項或第八條第一項之規
    定，致發生第二十八條第二項第一款之職業災害者為限，而
    該法第五條第一項規範之主體為「雇主」，所謂「雇主」，
    依同法第二條第二項規定，則指「事業主或事業之經營負責
    人」而言。本件發生職業災害之工程係中興公司轉包予德益
    公司，亦即係由德益公司為事業主，事業經營負責人為甲○
    ○，至被告丙○○僅係中興公司派駐該工地之工地主任，業
    據證人即德益公司負責人甲○○於本院審理時證述無誤，並
    有前揭勞檢所之職業災害檢查報告可稽，並非事業主或事業
    經營之負責人，被告既不具備「雇主」之身分，其執行受僱
    職務之行為，即無成立勞工安全衛生法第三十一條第一項犯
    罪之可能。惟因公訴人起訴認此部分與前開有罪部分有想像
    競合裁判上一罪關係，爰不另為無罪之諭知。
據上論斷，應依刑事訴訟法第二百九十九條第一項前段，刑法第
二條第一項前段、第二百七十六條第二項、修正後第七十四條第
一項第一款、修正前第四十一條第一項前段，罰金罰鍰提高標準
條例第一條前段、修正前第二條，判決如主文。
本案經檢察官沈志成到庭執行職務。
中    華    民    國    95    年    10    月    11    日
                  刑事第十五庭  審判長法  官  陳鴻清
                                      法  官  朱嘉川
                                      法  官  劉安榕
上列正本證明與原本無異。
如不服本判決，應於判決送達後十日內向本院提出上訴狀（應附
繕本），上訴於臺灣高等法院。
                                      書記官  楊馥如
中    華    民    國    95    年    10    月    12    日
附錄本案論罪科刑法條全文：
中華民國刑法第276條
（過失致死罪）
因過失致人於死者，處 2 年以下有期徒刑、拘役或 2 千元以下
罰金。
從事業務之人，因業務上之過失犯前項之罪者，處 5 年以下有期
徒刑或拘役，得併科3千元以下罰金。


司法院資訊處製作；財團法人民間司法改革基金會備份。
